臺灣臺中地方法院刑事判決　　　　　 96年度訴緝字第234號
公　訴　人　臺灣臺中地方法院檢察署檢察官
被　　　告　甲○○
指定辯護人　本院公設辯護人　丙○○
上列被告因重利等案件，經檢察官提起公訴（86年度偵字第1768
9號），本院判決如下：
    主    文
本件免訴。
    理    由
一、公訴意旨略以：被告被告甲○○無其他職業，自民國（下同
    ）86年7月間某日起，於報章刊登「急錢、1-15萬，電（04
    ）0000000、0000000號」之廣告，並將上開電話傳接至其所
    有000000000號行動電話作為連絡工具，自稱為林先生，而
    向不特定人招攬借款業務，同年7月29日，甲○○乘乙○○
    急迫需款之際，先扣留乙○○所有之駕駛執照及戶口名簿，
    復要求簽立還款本票2張，並以利息預扣之方式，每10天為1
    期，新臺幣（下同）10萬元每期收取15000元利息，倘遲延
    給付則1天加收1500元之利息，貸與金錢，取得與原本顯不
    相當之重利，並恃此為主要生活之資。於86年8月17日下午
    17時許，因乙○○無法繳交利息，甲○○前往臺中市○○區
    ○○路29號乙○○住處催討本息無著，竟以徒手毆打乙○○
    （傷害部分未據告訴），並恫稱：倘未於8月19日下午17 時
    以前備妥本金10萬元，要放火燒燬房屋等語，致乙○○心生
    畏懼而報警處理。嗣於86年8月19日下午16時50分許，甲○
    ○前往上址乙○○住處索債時，為警當場查獲並扣得乙○○
    所有之駕駛執照、戶口名簿（已發還）及還款本票2張。因
    認被告甲○○涉犯修正前刑法第345條常業重利罪嫌、刑法
    第305條恐嚇罪嫌云云。
二、按案件時效已完成者，應諭知免訴之判決，並得不經言詞辯
    論為之，刑事訴訟法第302條第2款、第307條定有明文。又
    按刑法上之普通重利罪與常業重利罪，除有無恃以維生之別
    外，前者以行為人乘他人輕率、急迫、無經驗、貸與金錢或
    其他物品，取得與原本顯不相當之重利為要件，後者以行為
    人明知社會上有因輕率、急迫、無經驗而舉債之人，而預設
    苛刻重利之條件，一俟不特定之人告貸，即藉以牟利營生足
    以當之，在一般情形，前者先有特定之被害人，且有可乘之
    機，後者先無特定之人，而係以概括的對不特定人為之，即
    得以一般之人為對象而成立，此有最高法院84年度臺上字第
    5027號及85年度臺上字第3882號判決可供參照。查公訴意旨
    認被告涉犯修正前刑法第345條常業重利罪嫌，無非以被告
    甲○○借款10萬元予乙○○，並約定每10天為1期收取利息
    15000元，其利息與原本顯不相當，而被告別無其他職業，
    顯以貸放重利為業，並恃此為生云云，惟就公訴人起訴之犯
    罪事實觀之，被告僅借款予乙○○一次，雖被告雖於警詢、
    偵訊時坦承其於86年7月中旬起開始經營地下錢莊等語（偵
    卷第23頁筆錄參照），然被告亦於警詢時辯稱其生意很差，
    只有乙○○一人向他借錢等語（偵卷第6頁筆錄參照），且
    縱觀全卷，亦無任何積極證據足以證明被告曾貸款與乙○○
    以外之人，依上開說明，尚難僅以被告一次放款取利之行為
    ，即認被告「明知社會上有因輕率、急迫、無經驗而舉債之
    人，而預設苛刻重利之條件，一俟不特定之人告貸，即藉以
    牟利營生」，而認被告以放款取利為業、恃此維生。核被告
    甲○○所為，應係犯刑法第344條之普通重利罪，公訴人認
    被告係犯修正前刑法第345條之常業重利罪，尚有未洽，惟
    其基本事實同一，本院自得審理，並變更起訴法條。
三、又被告甲○○上揭重利、恐嚇行為後，刑法第2條第1項業於
    94年2月2日修正公佈，並自95年7月1日起施行。修正後刑法
    第2條第1項規定，已將新舊法律適用之「從新從輕」原則，
    改採「從舊從輕」原則，而此規定僅係規範行為後法律變更
    所生新舊法律比較適用之準據法，並非實體刑罰法律，自不
    生行為後法律變更之比較適用之問題，應逕行適用新法第2
    條第1項之規定，為「從舊從輕」之比較。再按追訴時效期
    間之長、短，關係是否行為人受到刑事追訴或處罰，而追訴
    權時效完成者，應依刑事訴訟法第302條第2款規定諭知免訴
    ，而免訴判決為實體判決，因此關於追訴時效期間之修正，
    應屬實體刑罰法律變更，而有刑法第2條第1項之適用。依此
    ，本件被告行為時，刑法第80條追訴權之時效期間規定為：
    「追訴權，因左列期間內不行使而消滅：一、死刑、無期徒
    刑或十年以上有期徒刑者，二十年。二、三年以上十年未滿
    有期徒刑者，十年。三、一年以上三年未滿有期徒刑者，五
    年。四、一年未滿有期徒刑者，三年。五、拘役或罰金者，
    一年。前項期間自犯罪成立之日起算。但犯罪行為有連續或
    繼續之狀態者，自行為終了之日起算。」；修正後之刑法第
    80條則規定為：「追訴權，因下列期間內未起訴而消滅：一
    、犯最重本刑為死刑、無期徒刑或十年以上有期徒刑之罪者
    ，三十年。二、犯最重本刑為三年以上十年未滿有期徒刑之
    罪者，二十年。三、犯最重本刑為一年以上三年未滿有期徒
    刑之罪者，十年。四、犯最重本刑為一年未滿有期徒刑、拘
    役或罰金之罪者，五年。前項期間自犯罪成立之日起算。但
    犯罪行為有繼續之狀態者，自行為終了之日起算。」。則本
    件被告所涉犯之刑法第344條之普通重利罪之法定刑為「一
    年以下有期徒刑、拘役或科或併科1千元以下罰金」，而所
    犯刑法第305條恐嚇罪之法定刑為「二年以下有期徒刑、拘
    役或三百元以下罰金」，是依行為時之舊法，被告所犯2罪
    之追訴時效期間均為5年，新法之追訴時效期間則均為10年
    。經比較新、舊法結果，以被告行為時之舊法對其較為有利
    ，故本件被告被訴涉犯普通重利、恐嚇罪嫌，關於時效之計
    算，即均應適用被告行為時之舊法。是關於追訴權時效之停
    止進行，及其期間、計算，亦應一體適用修正前刑法第83條
    之規定。再按被告逃匿，經本院通緝，致審判之程序不能繼
    續。依修正前刑法第80條、第83條之規定，並參照大法官會
    議63年釋字第138號、57年釋字第123號解釋及最高法院82年
    9月21日第10次刑事庭會議紀錄之旨，已實施偵查及經提起
    訴訟，且在審判進行中，均不生時效進行之問題。
四、是被告本件所涉重利罪嫌部分之追訴權時效，依刑法第344
    條之規定，其法定最重本刑係有期徒刑1年，依修正前刑法
    第80條第1項第2款之規定其追訴權時效為5年；再自被告最
    後收取利息之日期即86年8月11日計算（查被告於86年8月11
    日尚曾向乙○○收取利息19500元等情，亦據被告於警詢自
    承在卷），加計追訴權時效5年、時效停止期間1年3月、及
    實施偵查至通緝前一日之期間1年又4日（依曆計算自86年8
    月21日實施偵查至87年8月25日通緝之前1日），再減以提起
    公訴日至法院繫屬日之期間1月2日（86年11月15日提起公訴
    日至法院繫屬日86年12月17日），被告普通重利犯行之追訴
    權時效應至93年10月13日即已完成。
五、另被告本件所涉恐嚇罪嫌部分之追訴權時效，查刑法第305
    條之規定，其法定最重本刑係有期徒刑2年，依修正前刑法
    第80條第1項第2款之規定其追訴權時效為5年；再自被告為
    本件恐嚇犯行之日期即86年8月17日計算，加計追訴權時效5
    年、時效停止期間1年3月、及實施偵查至通緝前一日之期間
    1年又4日（依曆計算自86年8月21日實施偵查至87年8月25日
    通緝之前1日），再減以提起公訴日至法院繫屬日之期間1月
    2日（86年11月15日提起公訴日至法院繫屬日86年12月17日
    ），被告恐嚇犯行之追訴權時效於93年10月19日亦已完成。
六、綜上所述，被告甲○○遲於96年5月1日始由臺中市警察局員
    警緝獲到案，其被訴刑法第344條重利罪、第305條恐嚇罪之
    追訴期間均已完成，揆諸前揭說明，爰不經言詞辯論，逕為
    諭知免訴之判決。
據上論斷，應依刑事訴訟法第302條第2款、第307條，判決如主
文。
中　　華　　民　　國　　96　　年　　11　　月　　5　　日
                          臺灣臺中地方法院刑事第十庭
                              審判長法  官  賴妙雲
                                    法  官  江奇峰
                                    法  官  黃家慧
上正本證明與原本無異。
如不服本判決，應於送達後十日內向本院提出上訴狀（須附繕
本），上訴於臺灣高等法院臺中分院。
上訴書如未敘述理由，應於上訴期間屆滿後20日內補提理由書於
本院。
中　　華　　民　　國　　96　　年　　11　　月　　5 　　日
